臺灣高雄地方法院刑事判決　　　　　　 100年度選訴字第28號
公　訴　人　臺灣高雄地方法院檢察署檢察官
被　　　告　柯文彬
　　　　　　黃利玉英
共　　　同
指定辯護人　本院公設辯護人黃文德
上列被告因違反公職人員選舉罷免法案件，經檢察官提起公訴（
99年度選偵字第116、192號），本院判決如下：
    主  文
柯文彬共同犯公職人員選舉罷免法第九十九條第一項之交付賄賂
罪，處有期徒刑貳年，緩刑伍年，並應於判決確定日之翌日起
個月內，向國庫支付新臺幣貳拾萬元。褫奪公權肆年。扣案交付
之賄賂新臺幣壹仟元、預備交付之賄賂新臺幣仟元均沒收。
黃利玉英共同犯公職人員選舉罷免法第九十九條第一項之交付賄
賂罪，處有期徒刑壹年捌月，緩刑肆年，並應於判決確定日之翌
日起個月內，向國庫支付新臺幣捌萬元。褫奪公權年。扣案
交付之賄賂新臺幣壹仟元、預備交付之賄賂新臺幣仟元均沒收
。
    事  實
一、柯文彬係高雄市大樹區水寮里之里民，因參選民國99年11月
    27日改制後第1 屆高雄市大樹區水寮里里長選舉，登記為第
    1 號候選人；黃利玉英、謝黃月華（業經臺灣高雄地方法院
    檢察署檢察官為職權不起訴處分確定）及不知情之謝黃月華
    家屬謝圳盛、謝忠憲、魏秀麗，則均設籍於高雄市大樹區水
    寮里，皆為99年高雄市里長選舉水寮里之有投票權人。詎柯
    文彬為謀順利當選該屆高雄市大樹區水寮里里長，竟與黃利
    玉英共同基於對於有投票權人交付賄賂，而約其投票權為一
    定行使之犯意聯絡，由柯文彬於99年10月30日上午10時許，
    至黃利玉英位於高雄市○○區○○路134 巷108 號住處，以
    每票新臺幣（下同）1 千元之代價，將4 千元賄款交付予黃
    利玉英，囑託黃利玉英交付予謝黃月華及其家屬謝圳盛、謝
    忠憲、魏秀麗，黃利玉英收受上開款項後，即於99 年11月1
    日至99年11月17日前某日上午9 時許，至謝黃月華位在高雄
    市○○區○○路15號住處，以每票1千元之代價，將上開4千
    元賄款交付予具收受賄賂犯意之謝黃月華收受，並請謝黃月
    華將上開賄款其中3 千元之部分，以每人1 千元之代價，轉
    交予謝圳盛、謝忠憲及魏秀麗，而要求前述4 人於上開水寮
    里里長選舉時，就其等所擁有之投票權為投票予柯文彬之行
    使。嗣於99年11月18日，檢警於高雄縣大樹鄉查察賄選之際
    ，謝黃月華即主動向檢警人員自首並將上開賄賂現金4 千元
    交付檢警查扣，始循線查悉上情。
二、案經臺灣高雄地方法院檢察署檢察官指揮高雄市政府警察局
    仁武分局報請臺灣高雄地方法院檢察署檢察官偵查起訴。
    理  由
壹、證據能力部分：
    被告以外之人於審判外之陳述，雖不符同法第159 條之1 至
    第159 條之4 之規定，但經當事人於審判程序同意作為證據
    ，法院審酌該言詞陳述或書面陳述作成時之情況，認為適當
    者，亦得為證據，同法第159 條之5 第1 項定有明文。本判
    決所引用之傳聞證據，均經本院依法踐行調查證據程序，當
    事人於審判程序亦同意作為證據，本院審酌證據資料作成時
    之情況，並無違法不當及證明力明顯過低之瑕疵，且無依法
    應排除其證據能力之情形，認以之作為證據應屬適當，故有
    證據能力。
貳、實體部分：
一、上開犯罪事實，業據被告柯文彬、黃利玉英於偵查及本院審
    理中坦承不諱，核與證人謝黃月華、謝圳盛於警詢、偵查中
    所為證述情節大致相符（見警卷第8 至10、85至86、偵一卷
    第52至54、62、65至68頁），復有謝黃月華所主動繳交收取
    自被告黃利玉英之賄款4 千元扣案足憑（見偵一卷第59至62
    頁），足認被告柯文彬、黃利玉英上開任意性之自白與事實
    相符，堪以採信。本案事證明確，被告柯文彬、黃利玉英犯
    行洵堪認定，自均應依法論科。
二、論罪科刑：
  (一)按投票行賄罪之處罰分別規定於刑法第144 條及公職人員選
    舉罷免法第99條第1項，而公職人員選舉罷免法第99條第1項
    為刑法第144 條之特別法，依特別法優於普通法之規定，應
    優先適用公職人員選舉罷免法，合先敘明。
  (二)次按刑法上之預備犯，係以已否著手於犯罪行為之實行為判
    斷標準。所謂已著手於犯罪行為之實行，係指對於構成犯罪
    要件之行為，已開始實行者而言，若於著手此項要件行為以
    前之準備行動，係屬預備行為。又公職人員選舉罷免法第90
    條之1 處罰預備犯，其立法理由以為徹底杜絕賄選，預備犯
    亦應處罰等情（最高法院95年度台上字第4608號判決要旨參
    照），本件被告柯文彬以每票1 千元之代價，囑被告黃利玉
    英交予謝黃月華轉交其家屬即謝圳盛、謝忠憲、魏秀麗之選
    舉賄款3 千元，因謝黃月華事後並未將該等款項轉交予其家
    屬即謝圳盛等3 人，是被告柯文彬、黃利玉英就此部分賄選
    之意思表示尚未到達其他有投票權人，此部分自屬著手前之
    準備行為，核屬預備階段無訛。
  (三)核被告柯文彬、黃利玉英2 人所為，均係犯公職人員選舉罷
    免法第99條第1項、第2項對於有投票權之人交付賄賂罪、預
    備交付賄賂罪。起訴法條漏未論及被告柯文彬、黃利玉英所
    為尚成立公職人員選舉罷免法第99條第2項之預備交付賄賂
    罪，雖有未恰，然上開事實已據檢察官於起訴事實中提及，
    本院自得予以審理，並補充所適用之法條。被告2人間就上
    開交付賄賂及預備交付賄賂犯行，有犯意之聯絡及行為之分
    擔，應各論以共同正犯。另被告2人所犯公職人員選舉罷免
    法第99條第1項、第2項之交付賄賂、預備交付賄賂之罪名，
    因所侵害者僅為一國家法益，並未侵害數法益，應成立單純
    一罪，分別論以一交付賄賂罪處斷。又被告柯文彬、黃利玉
    英皆於偵查中自白有上開公職人員選舉罷免法第99條第1項
    之交付賄賂犯行（參偵二卷第26頁、偵一卷第100頁），均
    應依同條第5項之規定，各減輕其刑。爰審酌選舉乃民主最
    重要表徵，透過選舉制度使選民評斷候選人之才學、操守、
    政見而選賢與能，實攸關國家政治之良窳及人民福祉甚鉅，
    而賄選為敗壞選風之主要根源，不僅扭曲實行民主政治之真
    意，亦嚴重影響選舉公正及社會風氣，近年每逢選舉，政府
    均大力宣導不得從事賄選行為，然被告柯文彬身為里長候選
    人，不思充實自身政見以獲取選民認同，被告黃利玉英為其
    支持者，亦未循正當合法之途徑為被告柯文彬助選，詎該2
    人為求被告柯文彬當選，反不擇手段以共同向其他有投票權
    人交付賄賂之方式，企圖影響選舉之最終結果，所為已使民
    主政治之基石產生動搖，足見惡性非輕；惟念及被告2人於
    偵查中及本院審理中就上開犯行均已坦承不諱，態度尚可，
    且衡其2人所行賄之對象僅謝黃月華及其家屬共4人，人數尚
    非甚多，已交付及預備交付之賄款總金額亦僅4千元，非屬
    至鉅，又衡酌被告柯文彬於本案之交付賄賂犯行，係居於主
    導地位，被告黃利玉英則被動受被告柯文彬囑託而參與本件
    犯行，居於犯罪之次要地位，以及被告柯文彬僅有國中畢業
    之教育程度，被告黃利玉英則未受有正規教育且不識字，家
    境均屬小康，暨其等犯罪動機、手段及其他一切情狀，分別
    量處如主文所示之刑，以資懲儆。
  (四)另被告柯文彬前因恐嚇案件，經臺灣高等法院臺南分院以76
    年度上更一字第350 號判決有期徒刑1 年，緩刑4 年確定，
    嗣經緩刑期滿緩刑之宣告未經撤銷，其刑之宣告失其效力，
    而黃利玉英則未曾因故意犯罪而受有期徒刑以上刑之宣告等
    情，有臺灣高等法院被告前案紀錄表各1 份附卷可參，茲念
    被告柯文彬、黃利玉英係因一時失慮致罹刑章，經此偵、審
    程序之教訓，當知所警惕而無再犯之虞，因認對被告柯文彬
    、黃利玉英所宣告之刑以暫不執行為適當，爰均依刑法第74
    條第1 項第1 款之規定，分別諭知被告柯文彬緩刑5 年、被
    告黃利玉英4 年，以勵自新；並斟酌被告柯文彬、黃利玉英
    所犯已敗壞選風，並影響選舉之公平性，認仍有課予一定負
    擔之必要，爰均依刑法第74條第2 項第4 款規定，諭知被告
    柯文彬、黃利玉英應於判決確定日之翌日起3 個月內，分別
    向國庫支付20萬元、8 萬元，以示警惕。又按犯本章之罪或
    刑法分則第六章之妨害投票罪，宣告有期徒刑以上之刑者，
    並宣告褫奪公權，公職人員選舉罷免法第113 條第3 項定有
    明文，而此項褫奪公權之宣告，寓有強制性，為刑法第37條
    第2 項之特別規定，不受宣告6 月以上有期徒刑之限制，法
    院自應優先適用（最高法院81年度台非字第246 號判決意旨
    參照）。本件被告柯文彬、黃利玉英既因交付賄賂罪經本院
    宣告如上所述之有期徒刑，自應均依公職人員選舉罷免法第
    113 條第3 項之規定，分別宣告被告柯文彬褫奪公權4 年，
    被告黃利玉英褫奪公權3 年，以符法紀。
  (五)沒收部分：
    末按公職人員選舉罷免法第99條第3 項規定：預備或用以行
    求、期約或交付之賄賂，不問屬於犯人與否，沒收之，係採
    義務沒收主義，故苟屬預備或用以行求、期約或交付之賄賂
    ，均應宣告沒收，不以當場搜獲扣押者為限（最高法院96年
    度台上字第905 號判決意旨參照）。又公職人員選舉罷免法
    第99條第3 項之規定，為刑法第38條之特別規定，採絕對義
    務沒收主義，祇要係預備或用以行求期約或交付之賄賂，不
    論是否屬於被告所有或已否扣案，均應依法諭知沒收，法院
    並無自由裁量之餘地。但如其賄賂已交付予有投票權之人收
    受，因收受者係犯刑法第143 條第1 項之投票受賄罪，其所
    收受之賄賂應依同法條第2 項規定沒收之，如全部或一部不
    能沒收時，追徵其價額。故犯投票行賄罪者，其已交付之賄
    賂，苟該收受賄賂之有投票權人，復經檢察官依法起訴，法
    院為有罪判決時，固應依刑法第143 條第2 項之規定，於其
    對向共犯所犯投票受賄罪之從刑宣告沒收、追徵，而毋庸再
    依上開規定重複宣告沒收；惟若對向共犯（即收受賄賂者）
    所犯投票受賄罪嫌業經檢察官依刑事訴訟法第253 條規定為
    不起訴處分，或依同法第253 條之1 為緩起訴處分確定者，
    則收受賄賂之對向共犯既毋庸經法院審判，其所收受之賄賂
    即無從由法院依刑法第143 條第2 項之規定宣告沒收、追徵
    。雖刑事訴訟法第259 條之1 規定：檢察官依同法第253 條
    或第253 條之1 為不起訴或緩起訴之處分者，對供犯罪所用
    、供犯罪預備或因犯罪所得之物，以屬於被告者為限，「得
    」單獨聲請法院宣告沒收。惟其特別限制供犯罪所用、供犯
    罪預備或因犯罪所得之物，且必須屬於被告者為限，始「得
    」由檢察官聲請法院宣告沒收，係採相對義務沒收主義，與
    前揭公職人員選舉罷免法第99條第3 項規定「不問屬於犯人
    與否」均沒收之，其範圍並不相同。則檢察官是否依該條規
    定單獨聲請法院宣告沒收，仍有裁量權，若檢察官未依上述
    規定單獨聲請法院宣告沒收，則法院自仍應依公職人員選舉
    罷免法第99條第3 項之規定，將犯投票行賄罪者所交付之賄
    賂，於投票行賄罪之本案予以宣告沒收，始符立法本旨（最
    高法院99年度台上字第6957號判決要旨參照）。本件扣案由
    謝黃月華主動提出之現金4 千元，其中3 千元係被告柯文彬
    、黃利玉英預備交付予謝黃月華家屬謝圳盛、謝忠憲及魏秀
    麗之賄款，另1 千元之部分，則為被告柯文彬、黃利玉英交
    付予謝黃月華之賄款，稽之本件卷內證據資料，謝黃月華所
    犯投票受賄罪，既已另經臺灣高雄地方法院檢察署檢察官依
    職權不起訴處分確定在案（見偵二卷第31頁），而檢察官迄
    未就上開賄款聲請單獨宣告沒收，揆諸上開說明，本院自應
    依公職人員選舉罷免法第99條第3項之規定，不問屬於犯人
    與否，就被告柯文彬、黃利玉英預備交付予謝黃月華家屬謝
    圳盛、謝忠憲、魏秀麗之賄款3千元及交付予謝黃月華之賄
    款1千元，均宣告沒收之。
據上論斷，應依刑事訴訟法第299 條第1 項，公職人員選舉罷免
法第99條第1 項、第2 項、第3 項、第5 項、第113 條第3 項，
刑法第11條、第28條、第74條第1 項第1 款、第2 項第4 款，判
決如主文。
本案經檢察官陳筱茜到庭執行職務。
中    華    民    國   100    年    3     月    22    日
                  刑事第十五庭  審判長法  官  莊珮君
                                      法  官  王俊彥
                                      法  官  許勻睿
以上正本證明與原本無異。
如不服本判決應於收受判決後10日內向本院提出上訴書狀，並應
敘述具體理由。其未敘述上訴理由者，應於上訴期間屆滿後20日
內向本院補提理由書(均須按他造當事人之人數附繕本)「切勿逕
送上級法院」。
中    華    民    國   100    年    3     月    22    日
                                      書記官  王芷鈴
附錄論罪科刑法條
公職人員選舉罷免法第99條
對於有投票權之人，行求期約或交付賄賂或其他不正利益，而約
其不行使投票權或為一定之行使者，處3年以上10年以下有期徒
刑，得併科新臺幣1百萬元以上1千萬元以下罰金。
預備犯前項之罪者，處1年以下有期徒刑。
預備或用以行求期約或交付之賄賂，不問屬於犯人與否，沒收之
。
犯第1項或第2項之罪，於犯罪後六個月內自首者，減輕或免除其
刑；因而查獲候選人為正犯或共犯者，免除其刑。
犯第1項或第2項之罪，在偵查中自白者，減輕其刑；因而查獲候
選人為正犯或共犯者，減輕或免除其刑。